【裁判字號】    94,上,535
【裁判日期】    950214
【裁判案由】    給付隱名合夥利益
【裁判全文】
臺灣高等法院民事判決                   94年度上字第535號
上  訴  人  甲○○
上  訴  人  乙○○
訴訟代理人  葉春生律師
複  代理人  李淑吟律師
上列當事人間給付隱名合夥利益事件，上訴人對於中華民國94年
4月28日臺灣板橋地方法院93年度訴字第195號第一審判決分別提
起上訴，本院於95年1月24日言詞辯論終結，判決如下：
    主      文
原判決關於駁回乙○○後開第二項之訴部分，暨命乙○○負擔訴
訟費用之裁判均廢棄。
甲○○應再給付乙○○新台幣玖仟零肆拾陸元，及自民國九十二
年十一月二十五日起至清償日止按年息百分之五計算之利息。
乙○○其餘上訴駁回。
甲○○之上訴駁回。
第一審關於命乙○○負擔訴訟費用部分，及第二審訴訟費用關於
乙○○上訴部分，由甲○○負擔百分之一，餘由乙○○負擔。第
二審訴訟費用關於甲○○上訴部分，由甲○○負擔。
    事實及理由
一、上訴人乙○○起訴主張：上訴人甲○○為殘障人士，民國（
    下同）90年間甲○○為依台北銀行股份有限公司（下稱台北
    銀行，現已改為台北富邦商業銀行股份有限公司）所訂「公
    益彩券經銷商遴選及管理要點」規定取得乙類經銷商之遴選
    資格，與伊以隱名合夥方式經營電腦彩券銷售投注站，將銷
    售投注站設置於台北縣三重市○○路40號伊所經營「統帥超
    市」內，並約定由甲○○出名向台北銀行申請為乙類經銷商
    ，伊則負責經營及提供場地與人事費用，經營所得利潤對分
    ，兩造為隱名合夥關係。伊乃提供上開房屋及土地登記謄本
    等相關資料予甲○○以供遴選，嗣甲○○獲選後即於上開處
    所設立「雙贏商行」獨資商號，並自91年1月16日開始營業
    ，伊投入人力、物力及財力以供營業之用，甲○○則未在投
    注站現場營業，僅於戶名為「雙贏商行」之台北銀行三重分
    行第0000 00000000號帳戶（下稱系爭帳戶）內存入新台幣
    （下同）5萬元供營業之用，其餘上開投注站營業所需週轉
    金、人員薪資、文具等費用均由伊支付，營業期間內所應得
    按銷售金額百分之八計算之銷售佣金，及以每張2元計算之
    兌換佣金，則由台北銀行直接匯入上揭甲○○所開立之帳戶
    內。詎甲○○未經與伊彙算即擅自由系爭帳戶內提領
    220,049元花用，且未經伊同意，擅自向台北銀行申請遷移
    營業處所至台北縣三重市○○街31號，自行繼續經營，伊自
    91年2月14日因無法收到投注營業所用之電腦感應紙，而無
    法繼續經營，惟兩造隱名合夥契約並未終止。甲○○於91
    年5月2日交付之5萬元，係其應分擔而由伊先行墊付之投注
    站硬體設備費用，並非非隱名合夥結算之分配款。又因電腦
    投注設備屬台北銀行所有，伊因恐毀損需負賠償責任，且甲
    ○○已申請將營業處所變更，故同意甲○○取走。兩造隱名
    合夥契約並未合意終止，亦不符合民法第708條所定終止事
    由，依民法第707條規定，甲○○應於每屆事務年度終了計
    算營業損益，並支付伊應得之利益，查系爭投注站之銷售佣
    金及兌獎佣金91年度合計1,891,224元、92年度合計837,166
    元、93年度合計771,480元、94年1月1日至15日合計為
    22,974元，依約伊可分得其半數，即1,761,422元等情，求
    為命甲○○給付1,761,422元及如原判決附表所示利息之判
    決。
二、上訴人甲○○則以：兩造間本有隱名合夥契約存在，因伊向
    乙○○承租該營業場所之租期為一年，故兩造間隱名合夥契
    約之存續期間約定為1年。又伊已將投注站之營業地址變更
    ，並於92年2月21日取走投注相關機器設備，故系爭隱名合
    夥契約已於92年2月21日終止。且兩造已於91年2月21日在警
    局合意終止隱名合夥關係，嗣並於91年2月28日在伊處結算
    合夥帳目，伊已在「雙贏投注站支出表」上簽名，並依約定
    支付5萬元予乙○○，乙○○並同意甲○○於91年3月1日派
    員取回電腦投注設備，兩造已合意終止隱名合夥關係。況兩
    造為隱名合夥契約關係，在未就合夥財產清算前，乙○○主
    張分配利益，亦非法所許。且其營業利益之計算方式，未將
    合夥事務支出費用及負擔債務予以列入核算，亦有未合等語
    ，資為抗辯。
三、 原審判命上訴人甲○○給付上訴人乙○○218,844元，及自
     92年11月25日起至清償日止按年息百分之五計算之利息，
     並以供擔保為條件准免假執行之宣告，而駁回乙○○其餘
     之請求。兩造均就其敗訴部分提起上訴，上訴人甲○○上
     訴聲明為：(一)原判決除免假執行部分外，關於命甲○○給
     付部分及假執行宣告及負擔訴訟費用之裁判均廢棄。(二)上
     開廢棄部分，乙○○在第一審之訴及假執行之聲請均駁回
     。對於乙○○上訴之答辯聲明為：上訴駁回，第二審訴訟
     費用由上乙○○負擔。乙○○之上訴聲明為：(一)原判決關
     於駁回乙○○請求甲○○給付超過218,844元及自92年11月
     25 日起至清償日止按年息百分之五計算利息部分及該部分
     假執行之聲請及訴訟費用負擔之裁判均廢棄。(二)甲○○應
     再給付乙○○1,542,578元，及自92年11月25日起至清償日
     止按年息百分之五計算之利息。(三)願供擔保，請准宣告假
     執行。對甲○○上訴之答辯聲明為：上訴駁回，第二審訴
     訟費用由上訴人負擔。
四、經依民事訴訟法第436條、第270條之1第1項第3款規定，整
    理並協議兩造不爭執點及簡化爭點如下：
（一）兩造不爭執之事實：
  １、甲○○為殘障人士，於90年間為依台北銀行所訂「公益彩
      券經銷商遴選及管理要點」規定取得乙類經銷商之遴選資
      格，與乙○○約定合夥經營電腦彩券銷售投注站，將銷售
      投注站設置於台北縣三重市○○路40號乙○○所經營之「
      統帥超市」內，並約定由甲○○出名向台北銀行申請為公
      益彩券乙類經銷商，乙○○則負責經營及提供場地與人事
      費用，合夥事業經營所得利潤對分，兩造為隱名合夥契約
      關係。
  ２、王國獲選後即於上開處所設立「雙贏商行」獨資商號，並
      於台北銀行三重分行開立戶名為「雙嬴商行」之第000000
      000000號帳戶，供投注站營業之用。兩造約定由王碧娥負
      責經營，甲○○並未在投注站現場營業，甲○○僅於上開
      帳戶內存入5萬元，其餘款項均為乙○○所匯入之週轉金
      、及台北銀行所匯入之銷售佣金及兌獎佣金。嗣甲○○未
      經乙○○同意，陸續自系爭帳戶提領220,049元，且未經
      乙○○同意，自行向台北銀行申請將雙嬴商行之營業處所
      自台北縣三重市○○路40號1樓，變更至台北縣三重市○
      ○街31號。
  ３、兩造曾於91年2月28日就系爭投注站營業所需設備等支出
      計105,448元會同對帳，並由被告於「雙贏投注站支出表
      」上簽名確認，被告嗣於91年5月2日支付50,000元予原告
      簽收。
  ４、乙○○同意甲○○於91年3月1日派員至乙○○所經營之「
      統帥超市」處取走電腦投注設備。
  ５、乙○○曾於91年4月間向台灣板橋地方法院檢察署對甲○
      ○提出詐欺等刑事告訴，嗣經該署檢察官偵查結果認為兩
      造係屬民事債權債務糾紛，而於91年12月23日以91年度偵
      字第1267 7號對被告予以不起訴處分確定。
（二）爭點：
  １、兩造間隱名合果契約是否業已終止？兩造於91年2月28日
      所為結算，係終止隱名合夥契約之結算，或係就營業所需
      硬體設備費用之對帳？
  ２、合夥若未終止，乙○○可否請求甲○○給付91年1月16日
      起至94年1月15日止之營業利益？其數額為何？
五、本院依整理並協議簡化爭點，斟酌全辯論意旨及調查證據之
    結果所為之判斷如下：
（一）兩造間隱名合果契約是否業已終止？兩造於91年2月28日
      所為結算，係終止隱名合夥契約之結算，或係就營業所需
      硬體設備費用之對帳？
  １、甲○○主張兩造已於91年2月28日結算合夥帳目，合意終
      止合夥契約，並提出「雙嬴投注站支出表」為證，惟為乙
      ○○所否認，主張兩造於91年2月28日僅就營業所需硬體
      設備費用為對帳，並未終止隱名合夥關係，亦未就隱名合
      夥為結算等語。查「雙嬴投注站支出表」為乙○○所製作
      ，甲○○並已於其上簽名確認，並交付乙○○5萬元，為
      兩造所不爭，惟該「雙嬴投注站支出表」上共列有招牌、
      電腦軟體、安全監錄裝置、電眼攝影機三個錄放影機一台
      、防偽驗鈔機、電腦安全插座安裝、轉帳費用、文具、筆
      、紅包袋、員工薪水及加班費，刻印，廣告用道林紙等十
      項，有該「雙嬴投注站支出表」影本在卷可稽（見原審卷
      第62頁），除了轉帳費用、員工薪水及加班費二項外，均
      係關於投注站相關設備之費用，對於兩造投入之資金及營
      業之盈虧均無記載，對於甲○○自行自兩造為經營投注站
      所開設之帳戶提領之220,049元，亦未計入，顯與隱名合
      夥結算之常情不符，參諸甲○○陳稱，兩造只於91年2月
      28 日結算一次，關於乙○○所投入之資金，其要求乙○
      ○與其結算，但乙○○推託未與其結算等語（見本院卷第
      75頁），乙○○主張兩造於91年2月28日所為，並非終止
      隱名合夥契約之結算，應堪信取。
  ２、甲○○雖主張兩造確已於91年2月28日終止隱名合夥關係
      ，有證人丙○○可證。且證人丙○○對於甲○○所詢「請
      問證人91年2月28日我有無請乙○○明確的將總結一下，
      大家好聚好散？」、「我當時有無告訴乙○○經明確結帳
      後，我們合夥關係終止？」，均回答「有」，但經本院詢
      問「91年2月28日兩造在算帳當場有無討論投注站以後要
      怎麼辦？」，則回答「完全沒有」；對於本院詢及「甲○
      ○關於兩造間之合夥關係，當天是如何告訴乙○○的？」
      ，則稱「91年2月28日當天早上，甲○○並不是很甘願處
      理這件事，我們一起吃飯後，甲○○喝醉了，在吃飯的地
      方，甲○○有對乙○○說「再囉嗦，我拿杯子摔你」，我
      認為甲○○已經用行為語言表示他要拆夥」、「結完帳我
      們回到乙○○隔壁的小吃店吃飯，甲○○後來有過來一起
      吃飯，然後雙方有吵架，我判斷他們就是要拆夥」、關於
      要拆夥所說的話「就是那句『再囉嗦，我用杯子摔你』」
      （見本院卷第101至104頁）。顯見證人丙○○係以兩造吵
      架，甲○○向乙○○說「再囉嗦，我用杯子摔你」，雙方
      相處不愉快，主觀上認為兩共事不易或有拆夥之意，但事
      實上甲○○當日並未與乙○○合意終止隱名合夥關係，亦
      未向乙○○為終止隱名合夥關係之意思表示，甲○○以丙
      ○○之證言，主張兩造已於91年2月28日終止隱名合夥契
      約，應非可取。
  ３、甲○○雖又抗辯其向乙○○承租台北縣三重市○○路40號
      房屋，租期自90年12月1日起至91年12月1日止計1年，抗
      辯兩造間隱名合夥其約存續期間應僅有1年，隱名合夥契
      約於91年12月1日消滅等語，惟為乙○○所否認。而查隱
      名合夥契約與房屋租賃契約，為兩個獨立之契約，契約內
      既未明定，上訴人以租賃契約之存續期間，主張為隱名合
      夥契約之存續期間，已非可取。況甲○○為取得經銷商遴
      選資格，與乙○○方以隱名合夥方式經營電腦彩券銷售投
      注站，將銷售投注站設置於台北縣三重市○○路40號乙○
      ○所經營「統帥超市」內，約定由甲○○出名向台北銀行
      申請為乙類經銷商，乙○○則負責經營及提供場地與人事
      費用，經營所得利潤對分，為兩造所不爭。而公益彩券經
      銷商於遴選過程中，必須向台北銀行具體陳報合法之營業
      處所，並應辦理營業事業登記，故兩造係為供甲○○順利
      取得經銷商資格，而簽立系爭租賃契約，有無訂立租賃契
      約之真意，亦非無疑。甲○○以租賃契約為期一年，主張
      兩造間之隱名合夥契約，於租賃契約屆滿時，亦告終止，
      並無足取。
  ４、至於乙○○雖於91年2月27日同意樂彩股份有限公司（以
      下簡稱樂彩公司）及電信公司人員將電腦投注設備及數據
      機等拆取走，搬遷至甲○○所申請變更之營業處所三重市
      ○○街31號，惟該等電腦投注設備所有權人為樂彩公司，
      非甲○○或乙○○所有，此有電腦行公益彩券經銷商端末
      設備使用約定書影本1件在卷足參（見原審卷第95頁），
      且甲○○申請變更營業處所後，電腦投注所需之熱感應紙
      即不再傳送至兩造原約定之營業處所，乙○○客觀上已無
      法再於該處為合夥事務執行，則其陳稱因其已無法於原約
      定處所為合夥事務之執行，且該電腦設備之所有權人，為
      免除自己之保管責任，而同意樂彩公司司及電信人員將電
      腦投注設備等拆取走，並未同意終止隱名合夥契約，亦屬
      可取。甲○○以樂彩公司已將電腦投注設備自乙○○所提
      供之處所移走，主張兩造隱名合夥關係業已終止，無非可
      取。
  ５、兩造隱名合夥關係未於91年2月28日終止，亦未於租賃契
      約屆滿或電腦投注設備拆遷時終止，已如前述，甲○○復
      提出其他足證兩造隱名合夥關係業已終止之證據，則乙○
      ○主張兩造隱名合夥契約迄未終止，應為可取。
（二）乙○○可否請求甲○○給付91年1月16日起至94年1月15
      日止之營業利益？其數額為何？
  １、按出名營業人，除契約另有訂定外，應於每屆事務年度終
      ，計算營業之損益，其應歸隱名合夥人之利益，應即支付
      之。民法第707條第1項定有明文。兩造隱名合夥關係既仍
      存在，則乙○○主張甲○○應給付91年1月16日起至94年1
      月15日止之營業利益，自為可取。
  ２、又經營彩券代理銷售業務，除電腦投注相關設備外，仍需
      支出諸如薪資、水費、電費、電話費等各項人事及管銷費
      用，此觀乙○○製作之雙嬴投注站支出表上亦列有轉帳費
      用、文具、筆、紅包袋、員工薪資及加班費、廣告用道林
      紙等項即明，乙○○主張逕以銷售佣金及兌獎佣金之半數
      計算其應得之營業利益，應無可取。乙○○雖以甲○○於
      原審就營業利益之計算方式，並無抗辯，主張應逕依其主
      張方式計算云云，惟就此甲○○於本院已為抗辯，乙○○
      此部分之主張，亦非可取。而彩券代理銷售業係自91 年
      度新增之營利事業，依財政部所公告之度營利事業各業所
      得額暨同業利潤標準彩券代理銷售處92、93年度同業利潤
      標準均為淨利率百分之十四，有92年度及93年度營利事業
      各業同業利潤標準在卷可稽（見原審卷第283至286頁），
      此標準既係財政部依各營利事業之業務性質、市場供需競
      爭情況等特性所頒，有其客觀之依據，自非不可據為計算
      系爭雙嬴投注站之營業利潤。乙○○雖主張電腦彩卷經銷
      商之營業潤較百分之十四為高，惟未舉證以實其說，既為
      甲○○所否認，自無可取。另甲○○雖抗辯營業利潤低於
      百分之十四云云，惟其僅檢附房租公證書、水、電、電話
      費及保全收據，未以之與營業收入為實際之計算，亦乏依
      據，況營業場地原約定由乙○○提供，其所以需支出房屋
      租金，係因其擅自遷移營業場所所致，其泛稱營業利潤低
      於百分之十四云云，亦無可取。
  ３、而查系爭投注站自91年1月16日開始營業為兩造所不爭，
      而其91年度之銷售佣金為1,862,936元、兌獎佣金為
      28,288元。92年度之銷售佣金為823,694元、兌獎佣金為
      13,202元。93年度之銷售佣金為762,368元（74,100+
      60,216+75,356+79,844+80,812+56,812+54,760+52,940
      +44,780+36,892+77,852+68,004元＝762,368）、兌獎佣
      金為9,112元（1,222+1,208+1,578+1,434+644+394+312+
      8386+618+316+510+490＝9,112）。另94年1月1日至15日
      之銷售佣金為22,788元、兌獎佣金為186元，合計自91年1
      月16日起至94年1月15日止三個事務年度之營業收入共
      3,522,574元，有公益彩卷乙類經銷商彩卷銷售對帳單在
      卷可稽（見原審卷第141至152頁、第234至236頁），則以
      百分之十四計算，共有營業利潤455,780元（小數點以下
      四捨五入）。又兩造約定利潤均分，故乙○○可請求之營
      業利潤為227,890元（455,780÷2=227,890）。
六、綜上所述，兩造於91年2月28日所為僅係就營業所需硬體設
    備費用之對帳，非終止隱名合夥契約之結算，兩造間隱名合
    果契約依然存在。而91年1月16日起至94年1月15日止，三個
    事務年度之營業收入共3,522,574元，營業利潤共455,780元
    乙○○可請求其半數即227,890元。從而，乙○○依兩造隱
    名合夥契約關係，請求甲○○給付隱名合夥利益227,890元
    ，及自起訴狀繕本送達翌日（即92年11月25日）起至清償日
    止之利息，為有理由，應予准許。逾此部分之請求，為無理
    由，不應准許，其假執行之聲請亦失所附麗，應併予駁回。
    原判決就上開不應准許部分，為乙○○敗訴之判決，及駁回
    其假執行之聲請，並無不合，乙○○上訴意旨指摘原判決此
    部分不當，求予廢棄改判，為無理由，應予駁回。至於上開
    應准許部分，原判決於218,844元本息部分，為乙○○勝訴
    之判決，並為假執行之宣告，並無違誤，甲○○上訴意旨，
    就此部分指摘原判決不當，求予廢棄，為無理由，應予駁回
    其上訴。另上開應准逾218,844元之9,046元本息部分，原判
    決為乙○○敗訴之判決，自有未洽，乙○○上訴意旨就此部
    分指摘原判決不當，求予廢棄改判，為有理由，爰由由本院
    廢棄改判如主文第二項所示。
七、本件事證已臻明確，兩造其餘之攻擊防禦方法及所提證據，
    經審酌後認均無礙判決之結果，爰不予一一論述。
八、據上論結，本件乙○○之上訴為一部有理由，一部無理由，
    甲○○之上訴為無理由，依民事訴訟法第450條、第449條第
    1項、第79條、第78條，判決如主文。
中    華    民    國    95    年    2     月    14    日
                  民事第三庭  審判長法  官  林敬修
                                    法  官  藍文祥
                                    法  官  張靜女
正本係照原本作成。
乙○○如不服本判決，應於收受送達後20日內向本院提出上訴書
狀，其未表明上訴理由者，應於提出上訴後20日內向本院補提理
由書狀（均須按他造當事人之人數附繕本）上訴時應提出委任律
師或具有律師資格之人之委任狀；委任有律師資格者，另應附具
律師資格證書及釋明委任人與受任人有民事訴訟法第466條之一
第一項但書或第二項（詳附註）所定關係之釋明文書影本。
甲○○不得上訴。
中    華    民    國    95    年    2     月    16    日
                                    書記官  廖麗蓮
附註：
民事訴訟法第四百六十六條之一（第一項、第二項）：
對於第二審判決上訴，上訴人應委任律師為訴訟代理人。但上訴
人或其他法定代理人具有律師資格者，不在此限。
上訴人之配偶、三親等內之血親、二親等內之姻親，或上訴人為
法人、中央或地方機關時，其所屬專任人員具有律師資格並經法
院認為適當者，亦得為第三審訴訟代理人。


司法院資訊處製作；財團法人民間司法改革基金會備份。
